【裁判字號】    90,台上,7582
【裁判日期】    901213
【裁判案由】    貪污等罪
【裁判全文】
最高法院刑事判決                                九十年度台上字第七五八二號
    上  訴  人  甲  ○
    選任辯護人  黃正彥律師
    上  訴  人  丁○○
                己○○
                丙○○
                乙○○
                戊○○
                庚○○
右上訴人等因貪污等罪案件，不服台灣高等法院台南分院中華民國八十九年九月十三
日第二審判決（八十八年度上訴字第一二六五號，起訴案號：台灣台南地方法院檢察
署八十五年度偵字第一四二五四號、八十六年度偵字第三○四四號），提起上訴，本
院判決如左：
    主  文
原判決撤銷，發回台灣高等法院台南分院。
    理  由
本件原判決認定：上訴人甲○自民國八十四年一月間起，擔任台灣台南地方法院（下
稱台南地院）民事執行處科長，除辦理假扣押業務外，並對於申請擔任民事執行處價
格鑑定人之資格，有初步審查及轉呈上級核示之職權，待核可後即可將之排入「拍賣
不動產房屋囑託鑑價輪次表」（下稱輪次表）內，分送各股書記官並監督按輪次依序
辦理；上訴人丁○○、己○○、丙○○、乙○○自八十四、五年間起，先後擔任該院
民事執行處速股、妥股、清股、慎股書記官，辦理民事強制執行業務；上訴人戊○○
自八十四年五月起，擔任民事執行處合股執達員、上訴人庚○○自八十四年九月起，
擔任民事執行處錄事並辦理當股執達員業務，各協助該股書記官辦理民事強制執行業
務，均為依據法令從事公務之人員。緣丁○○前擔任台南地院民事執行處執達員時，
結識當時任職於財團法人中華企業技術鑑定委員會之蔡政達（業經判刑確定），雙方
時有往來，嗣蔡政達於七十九年間從該委員會離職後，於八十年一月間與設址於台北
市之華邦不動產鑑定顧問有限公司（下稱華邦公司）簽約，由蔡政達在台南市○○路
二號七樓之三，以華邦公司台南分公司名義經營不動產鑑定業務。迄八十四年四月間
，丁○○已擔任台南地院刑事科書記官，竟意圖為私人不法之利益，對於非主管或監
督之事務，利用其為該院書記官之身分，向蔡政達提議可代為向民事執行處科長甲○
遊說，讓華邦公司申請參與該處鑑定業務，並可向該處各股關說鑑定案件，惟要求蔡
政達須給予華邦公司百分之十五乾股之利益。蔡政達同意後，即依丁○○之指引，向
該院民事執行處申請參與鑑定業務，丁○○則利用其擔任書記官職務之便，向有初步
審查鑑定人資格之甲○關說。蔡政達經丁○○、甲○從旁指導與協助，先後於八十四
年四、五、八月數度檢具資格文件具函向該院提出申請參與鑑定業務，華邦公司終於
同年八月二十八日獲准自同年九月間起參與該院民事執行處（速、明、廉三股除外）
鑑定業務，甲○即將華邦公司排入該處輪次表內（速、明、廉三股除外），並影印分
發民事執行處各股書記官，俾憑辦理囑託鑑價事宜。嗣蔡政達即依約先後於八十四年
十一月一日、十二月一日、八十五年一月三日、及同年二月初，結算八十四年十月、
十一月、十二月份、及八十五年一月份之鑑價所得，依每件鑑定費新台幣（下同）四
千二百元，扣除稅金二百元後，按件計付百分之十五（即每件六百元）之賄款，於八
十四年十一月、十二月、及八十五年一月、二月各月初，在華邦公司等地點，連續交
付九千元、一萬九千六百五十元、一萬九千八百元、一萬九千二百元之賄款予丁○○
，丁○○則基於概括之犯意予以收受，總計圖得私人不法利益六萬七千六百五十元。
至八十五年二月底，甲○得知丁○○向蔡政達收取華邦公司百分之十五之乾股利益，
乃就其協助審查華邦公司參予鑑定業務之職務上行為，透過丁○○要求蔡政達亦給予
百分之二十至二十五之乾股，經丁○○轉達蔡政達後，蔡政達同意按月依每件四千元
（已扣除稅金）算付百分之五（即每件二百元）之賄款予甲○，並於八十五年二月二
十八日結算當月百分之五之賄款為七千二百九十九元，交由丁○○於同年三、四月間
，在該院民事執行處辦公室交予甲○，甲○收受後，因嫌金額不足其要求，乃於數日
後退還丁○○，然丁○○並未將該款退還蔡政達，而侵占入己。其後蔡正達仍逐月依
上開方式算付如原判決附表編號二所示之金額，連同每月付給丁○○之款項裝在信封
內，於當月底或翌月初，在華邦公司等地點，交由丁○○轉付甲○，然丁○○均將所
有款項侵吞入己未再交付甲○（此部分未據起訴）。嗣丁○○自八十五年一月間起調
任該院民事執行處速股書記官，而民事執行處之速、明、廉三股亦自八十五年二月間
起，獲准囑託華邦公司從事鑑價業務，丁○○竟自八十五年二月起，另基於違背職務
行為之概括犯意，違背內部規定不依既定輪次表所定之次序，任意隨機指定較多之件
數選任華邦公司鑑價，而自八十五年三月起連續收受蔡政達按月以同前方式計算，如
原判決附表編號一所示金額之賄款。丁○○為提高華邦公司鑑定業務之收入，另又於
八十五年三月間與蔡政達謀議，由丁○○出面向各股書記官、執達員招攬鑑定案件，
並從丁○○往後各月之賄款中，按件算付二百元賄款予委託華邦公司鑑價之書記官或
執達員。議定後，丁○○即與蔡政達共同基於對於該院執行處人員，關於違背職務行
為行賄之概括犯意，於八十五年三、四月間利用上班之機會，暗中與清股書記官丙○
○、慎股書記官乙○○、妥股書記官己○○、合股執達員戊○○、當股執達員庚○○
等人期約違背職務，故意違反應依輪次表次序排定鑑定人之規定，由各該股多排鑑定
案件予華邦公司，並按件給予二百元（書記官部分）或一百元（執達員部分）之賄款
。嗣丙○○、乙○○、己○○、戊○○、庚○○等人，即依約基於概括之犯意，戊○
○自八十五年三月起，丙○○、乙○○、己○○、庚○○均自八十五年五月起，連續
違背職務，未依內部輪次表排定之次序，任意指定華邦公司較多之鑑定案件。蔡政達
則按月於各月底或翌月初，依每件二百元結算賄款，並以信封分裝，註明金額，連同
上開交付丁○○、甲○之款項，在華邦公司等地點，交由丁○○轉付予丙○○、乙○
○、己○○、戊○○、庚○○等人。丁○○再利用上班或加班之機會，暗中將各該賄
款交付予丙○○、乙○○、己○○、戊○○、庚○○等人收受，其金額詳如原判決附
表編號一及三至七所示等情。因而維持第一審論處甲○依據法令從事公務之人員，對
於職務上之行為，收受賄賂（另說明被訴收受八十四年十月份賄款九千元部分，不另
為無罪諭知；另對被訴自八十五年三月起至同年十月止，違背職務收受賄賂部分，諭
知無罪）。丁○○連續依據法令從事公務之人員，對於非主管、監督之事務，利用身
分圖利；又連續依據法令從事公務之人員，對於違背職務之行為，收受賄賂；又共同
連續依據法令從事公務之人員，對於從事公務之人員，關於違背職務之行為，交付賄
賂。己○○、丙○○、乙○○、戊○○、庚○○連續依據法令從事公務之人員，對於
違背職務之行為，收受賄賂罪刑之判決，駁回上訴人等在第二審之上訴，固非無見。
惟查：(一)檢察官以裁判上一罪起訴之案件，經法院審理結果，倘認其中一部有罪，一
部無罪時，主文僅諭知有罪部分，其餘無罪部分則於理由說明不另為無罪之諭知。又
甲、乙二件不同之事實，檢察官按數罪起訴之案件，經法院審理結果，如認甲事實有
罪，乙事實無罪時，其主文應分別為有罪及無罪之諭知；不能就甲事實諭知有罪，就
乙事實說明不另為無罪之諭知。本件依第一審檢察官起訴之事實，係認甲○涉嫌收受
八十四年十月份之乾股九千元，而依貪污治罪條例第五條第一項第三款之對於職務上
之行為，收受賄賂罪提起公訴。另對於涉嫌自八十五年二月起至同年十月止，與丁○
○共同違背職務，不依輪次順序安排鑑價，合計收受十五萬四千五百八十一元（其中
八十五年二月份為七千二百九十九元），依同條例第四條第一項第五款之連續對於違
背職務之行為，收受賄賂罪提起公訴，並敘明前後二罪，行為各異，應分論併罰。原
審經審理結果認定：甲○於八十五年三、四月間收受丁○○所轉交之七千二百九十九
元（嗣後已退還給丁○○，遭丁○○侵占），係甲○先前協助華邦公司取得鑑定人資
格，所給予之八十五年二月份乾股；並非檢察官起訴書所指甲○與丁○○共同不依輪
次順序安排鑑價，違背職務所收受之賄賂，因而逕依貪污治罪條例第五條第一項第三
款之對於職務上之行為，收受賄賂罪論處罪刑。但其裁判之事實與起訴之事實是否同
一？應否變更起訴法條？原判決均未說明，且未經告知罪名，即遽行判決，已有未合
。又檢察官對於甲○共同違背職務，不依輪次順序安排鑑價，自八十五年二月起至同
年十月止，合計收受十五萬四千五百八十一元賄賂部分（其中八十五年二月份為七千
二百九十九元），係依連續犯裁判上一罪關係起訴。原判決既認定：甲○僅於八十五
年三、四月間收受其中八十五年二月份之七千二百九十九元（嗣後雖已退還給丁○○
，遭丁○○侵占，但仍成立犯罪）；其餘自八十五年三月起至同年十月止之賄賂，並
未收受，不成立犯罪（均遭丁○○私自侵占，未予轉交，見原判決理由部分）。依
前揭說明，主文僅能諭知有罪部分之判決，其餘無罪部分，祇在理由說明不另為無罪
之諭知。乃原審竟維持第一審判決，就依連續犯起訴之案件，一部判決有罪，其餘部
分另在主文諭知無罪，顯有違誤。另甲○被訴於八十四年十月收受九千元乾股，職務
上行為受賄部分；與被訴自八十五年二月起至同年十月止收受十五萬四千五百八十一
元，違背職務受賄部分，檢察官係按數罪起訴。倘前者不成立犯罪，後者成立犯罪時
，應分別為無罪及有罪之諭知。乃原審竟維持第一審判決，就後者判決有罪，並說明
前者不另為無罪之諭知，均有違誤。(二)共同被告不利於己之陳述，固得採為其他共同
被告犯罪之證據，惟此項不利之陳述，須無瑕疵可指，而就其他方面調查，又與事實
相符，始得採為其他共同被告犯罪事實之認定（本院四十六年臺上字第四一九號判例
參照）。原判決認定，蔡政達於八十五年二月二十八日結算當月應給予甲○之乾股為
七千二百九十九元，交由丁○○於同年三、四月間轉交甲○；甲○於收受後，因嫌金
額太少，雖於數日後退還丁○○，而遭丁○○侵占入己（見原判決第五面事實三部分
），但甲○仍應成立職務上行為受賄罪。此部分事實，係以丁○○在調查站詢問時及
檢察官偵查中之陳述採為證據。惟甲○始終否認上情，而丁○○在調查站詢問時及檢
察官偵查中之陳述亦前後矛盾，先稱未轉交，嗣稱有轉交，再稱未轉交，已有瑕疵。
況依丁○○所供，蔡政達係按月依每件四千元算付百分之五，即每件二百元之賄款予
甲○（原判決亦為相同之記載，見原判決第五面第十四行），則其金額應為二百元之
倍數方為正確，不可能為七千二百九十九元，故其陳述是否與事實相符，亦有研求餘
地。至於蔡政達、廖淑娥（丁○○之配偶）、顏金仙（蔡政達之配偶）等人之供述，
則僅止於傳聞而已，均不知丁○○有無轉交該七千二百九十九元（見原判決理由一之
(二)）。究竟實情如何？原審未予究明，即遽依丁○○具有瑕疵之陳述採為判決之基礎
，亦嫌速斷。(三)原判決認定丁○○、己○○、丙○○、乙○○、戊○○、庚○○等人
違背內部規定，不依既定輪次表所定之次序，任意隨機指定較多之件數選任華邦公司
鑑價，而收受蔡政達按月支付之賄賂，成立貪污治罪條例第四條第一項第五款之對於
違背職務之行為，收受賄賂罪；丁○○並與已判刑確定之蔡政達共同行賄，另犯同條
例第十一條第一項之關於違背職務之行為，交付賄賂罪。惟上訴人等均否認違背職務
，並辯稱同一時段選任另一家宏宇公司鑑價之案件，尚且多於華邦公司，並未獨厚於
華邦公司等語。原判決雖認上訴人等「指定較多之件數選任華邦公司鑑價」違背職務
，但依輪次表排定之次序，各鑑定人得分配之「正常件數」應為若干？此與上訴人等
有無故意「指定較多之件數選任華邦公司鑑價」有關，原審就正常之件數若干，並未
調查審認，即逕認上訴人等「指定較多之件數選任華邦公司鑑價」，已難昭折服。又
上訴人等倘果有「指定較多之件數選任華邦公司鑑價」情形，但其中在「正常件數」
範圍內之部分（即依輪次表選任部分），何以亦違背職務？原判決未予說明，即逕論
以違背職務受賄罪及違背職務行賄罪，亦有未合。(四)刑事訴訟法第九十五條第一款規
定：訊問被告應先告知犯罪嫌疑及所犯所有罪名，罪名經告知後，認為應變更者，應
再告知。關於丁○○收受蔡政達所交付九千元、一萬九千六百五十元、一萬九千八百
元、一萬九千二百元之賄款（合計六萬七千六百五十元）部分，第一審檢察官係依貪
污治罪條例第五條第一項第三款之對於職務上之行為，收受賄賂罪提起公訴。原判決
認定，此部分行為係犯同條例第六條第一項第五款之對於非主管、監督之事務，利用
身分圖利罪，並變更檢察官所引應適用之法條加以裁判（見原判決第四十四面第一至
三行）。但於審判期日僅告知起訴書所載之罪名（見原審卷(二)第一八九頁），並未依
前揭規定告知變更後之罪名，使丁○○在審判期日得適切行使法律所賦予之防禦權，
並就此為有利辯明之機會，即遽行判決，亦有未合。(五)貪污治罪條例第六條已於九十
年十一月七日修正公布，於同年月九日生效，該條第一項第五款之圖利罪，其犯罪構
成要件已有變更。原審對於丁○○依貪污治罪條例第六條第一項第五款之圖利罪論處
罪刑部分，未及依刑法第二條規定為適用法律之比較，亦屬無可維持。以上或為上訴
意旨指摘所及，或為本院得依職權調查之事項，應認有撤銷發回更審之原因。又原判
決說明不另為無罪諭知部分（即甲○被訴於八十四年十月間收受九千元賄賂部分，原
判決認為係裁判上一罪），及原判決維持第一審判決在主文誤為無罪諭知部分（即甲
○被訴自八十五年三月起至同年十月止受賄部分，檢察官認與有罪部分有連續犯關係
，依裁判上一罪起訴），基於審判不可分原則，併予發回。
據上論結，應依刑事訴訟法第三百九十七條、第四百零一條，判決如主文。
中      華      民      國     九十     年     十二     月     十三     日
                              最高法院刑事第十二庭
                                  審判長法官  呂  潮  澤
                                        法官  陳  世  雄
                                        法官  孫  增  同
                                        法官  林  開  任
                                        法官  陳  東  誥
      右正本證明與原本無異
                                              書  記  官
中      華      民      國     九十     年     十二     月     十八     日


司法院資訊處製作；財團法人民間司法改革基金會備份。
